【裁判字號】    90,上易,13
【裁判日期】    900430
【裁判案由】    分配表異議之訴
【裁判全文】
臺灣高等法院高雄分院民事判決  九十年度上易字第一三號
      上  訴  人  高雄區中小企業銀行股份有限公司
      法定代理人  陳麗常
      訴訟代理人  丁○○
      法定代理人  甲○○
      訴訟代理人  乙○○
右當事人間分配表異議之訴事件，上訴人對於中華民國八十九年十二月八日臺灣高雄
地方法院八十九年訴字第二○二九號第一審判決提起上訴，本院判決如左：
      主      文
上訴駁回。
上訴費用由上訴人負擔。
      事      實
甲、上訴人方面：
一、聲明：求為判決：
  (一)原判決廢棄。
  (二)被上訴人應給付上訴人新台幣（下同）五十六萬六千六百七十三元，及自民國八
    十九年八月四日起至清償日止，按年利率百分之五計算之利息。
  (三)第一、二審訴訟費用均由被上訴人負擔。
二、陳述：除引用原判決書之記載外，補稱：
  (一)緣訴外人侯文太因分別積欠兩造債務，被上訴人先執行侯文太之財產（原審法院
    八十八年度執字第一七六六六號），上訴人得知情事，便聲請併案強制執行（原
    審法院八十九年度執字第一八六七一號），上訴人於聲請執行時繳納執行費五十
    六萬六千三百三十三元及郵費三百四十元，合計五十六萬六千六百七十三元，依
    強制執行法第二十八條第一項、第二十八條之二、第二十九條之規定應優先受償
    ，且應優先於抵押債權而受償（參照最高法院五十七年三月十二日決議）。
  (二)執行費用應優先受償，並優先於抵押債權而受償，係因上開費用為債權人繳給國
    家之公法上費用（強制執行法為公法），效力應高於私法上之債權及抵押權，且
    拍定前併案所繳之執行費用與拍定後併案所繳之執行費用均為執行費用，性質上
    並無不同，上開法條及最高法院決議亦未區別併案債權人於拍定前併案執行所繳
    執行費用得優先受償，拍定後併案執行所繳執行費用不得優先受償（法諺有云：
    「法律所未區別者，吾人不得加以區別」），亦即均得優先受償。
  (三)孰料原審法院卻謂上訴人所繳之執行費用為執行標的物拍定後所繳，應依強制執
    行法第三十二條第二項參與分配而受償，不得優先受償，並引司法院七十七年四
    月二十六日七七廳民二字第○五一九函為佐證，然強制執行法第三十二條第二項
    係就債權額之受償為規定，執行費用之受償另有法條規定（即強制執行法第二十
    八條第二項、第二十八條之二、第二十九條），不能混為一談。且強制執行法第
    二十八條第一項、第二十八條之二、第二十九條係法律；最高法院決議依法院組
    織法第五十七條第二項之規定得變更判例，效力比判例高，下級法院之判決違背
    判例又係判決違背法令（參照最高法院七十一年台上字第三一四號），故原審法
    院所引用之司法院函不足採。
三、證據：除引用原審立證方法外，補提：上訴人八十九年十一月二十八日八九高銀
    總管總字第００三二號公函影本、股份有限公司變更登記表影本、請求調閱原審
    法院八十八年度執字第一七六六六號及八十九年度執字第一八六七一號民事執行
    卷宗。
乙、被上訴人方面：
一、聲明：求為判決：
  (一)上訴駁回。
  (二)第一、二審訴訟費用由上訴人負擔。
二、陳述：除引用原判決書之記載外，補稱：被上訴人於八十八年五月二十七日就訴
    外人侯文太之財產聲請強制執行（原審法院八十八年度執字第一七六六六號），
    第三人於八十九年四月二十五日以五百七十一萬一千一百元拍定，上訴人於八十
    九年五月二十六日聲請併案執行，原審法院就本件執行程序定於同年七月三日實
    施債權分配，而上訴人於同年月二十八日提起分配表異議之訴，綜上可知，上訴
    人併案執行之時間係於本件執行標的拍定後，而依強制執行法第三十二條、第三
    十三條之規定，上訴人僅得就被上訴人受償餘額而受清償，而被上訴人之債權尚
    未受全數清償，自無餘額分配予上訴人。
三、證據：除引用原審立證方法外，補提：經濟部公司執照、台北市政府營利事業登
    記證、股份有限公司設立登記表、經濟部九十年一月一日經（九０）商字第０九
    ００一００００００號函各一件、財政部八十九年一月十二日台財融第八九七０
    ０九七五號函、八十八年六月二日台財融第八八七二六四七四號函各一件為證。
      理      由
一、上訴人高雄區中小企業銀行股份有限公司之法定代理人原為丙○○，於八十九年
    十月三十一日變更為陳麗常，業據上訴人提出八十九年十一月二十八日八九高銀
    總管字第００三二號函及股份有限公司變更登記表各一件，並具狀聲明承受訴訟
    ，核無不合。又被上訴人台灣省合作金庫於九十年一月一日改制為公司組織，名
    稱改為「合作金庫銀行股份有限公司」，此有被上訴人所提出經濟部公司執照、
    台北市政府營利事業登記證、股份有限公司設立登記表、經濟部九十年一月一日
    經（九０）商字第０九００一００００００號函各一件可稽，足見二者法人格同
    一，其聲請更正名稱為「合作金庫銀行股份有限公司」，自應准許，合先說明。
二、上訴人主張訴外人侯文太因分別積欠兩造債務，被上訴人執原審法院八十八年度
    拍字第三○二一號民事裁定為執行名義，就侯文太所積欠八百九十四萬二千八百
    三十四元之債權，聲請查封拍賣訴外人侯文太所有坐落於高雄市○○區○○段一
    小段一九八地號（應有部分一萬分之四百六十六）土地，暨其上同小段建號一六
    二六號、門牌號碼高雄市○○區○○路一七五號建物一棟，及該建物共同使用部
    分（即原審法院八十八年度執字第一七六六六號），該執行程序於八十九年四月
    二十五日由第三人徐修斌以總價金五百七十一萬一千一百元拍定，徐修斌並於同
    年五月二日繳足價金，原審法院亦於同年月十日核發權利移轉證書，並定同年七
    月三日實施債權分配；上訴人得知上開情事，便於同年五月二十六日執原審法院
    八十八年度促字第三一三九五號及同年度促字第五○三一○號支付命令為執行名
    義，聲請併案強制執行（原審法院八十九年度執字第一八六七一號），上訴人於
    聲請執行時繳納執行費用計五十六萬六千六百七十三元，依強制執行法第二十八
    條第一項、同條之二、第二十九條之規定，應優先於抵押權而受清償；且法律亦
    無區別併案債權人於拍定後，就執行費不得優先受償，從而民事執行處將應先分
    配給上訴人之上開執行費用，分配予被上訴人，且已由被上訴人領取在案，被上
    訴人顯係無法律上之原因而受利益，致上訴人受損害，構成不當得利，爰依民法
    第一百七十九條之規定，請求被上訴人給付上開執行費之金額及法定遲延利息。
    被上訴人則以：上訴人聲請併案執行之時間係於執行標的物拍定後，而依強制執
    行法第三十二條、第三十三條之規定，上訴人僅得就被告受償餘額而受清償，而
    被上訴人之債權尚未受全數清償，自無餘額分配予上訴人等語，資為抗辯。
三、上訴人主張訴外人侯文太因分別積欠兩造債務，被上訴人就侯文太所積欠債務，
    向法院聲請強制執行，查封拍賣侯文太之財產，該執行程序於八十九年四月二十
    五日拍定，拍定人並繳足價金，原審法院遂定於同年七月三日實施債權分配；上
    訴人得知上開情事，於同年五月二十六日向原審聲請併案強制執行，惟民事執行
    處並未將上訴人之上開執行費用分配予上訴人，且已由被上訴人領取之事實，業
    據兩造提出本院八十八年度執字第一七六六六號債權分配通知、八十九年度執字
    第一八六七一號併案執行通知及上開執行事件之強制執行金額計算書分配表各一
    份為證，且經本院調取前述執行卷宗，核閱屬實，被上訴人亦不爭執，自堪信為
    真實。茲有爭執者，厥為上訴人聲請併案強制執行所繳之執行費，是否不受強制
    執行法第三十二條第二項之時間限制，無論其於何時參與分配，均應優先受償？
    執行法院之分配表有無製作錯誤？被上訴人取得分配金額，有無不當得利？
四、按對於已開始實施強制執行之債務人財產，他債權人再聲請強制執行者，已實施
    執行行為之效力，於為聲請時及於該他債權人，應合併其執行程序，並依前二條
    之規定辦理（即參與分配程序），強制執行法第三十三條定有明文。而同法第三
    十二條復規定參與分配應於標的物拍賣、變賣終結之日一日前，以書狀聲明之；
    逾前項期間聲明參與分配者，僅得就前項債權人受償餘額而受清償。又所謂標的
    物拍賣終結前，係指標的物拍定而言。查上訴人聲請併案執行，係於標的物拍定
    後，已如前述，則依前揭說明，上訴人僅得就原債權人即被上訴人受償餘額而受
    清償。惟強制執行法第二十九條第二項規定，因強制執行而支出之費用及其他為
    債權人共同利益而支出之費用，得求償於債務人者，得就強制執行之財產先受清
    償，故本件上訴人聲請併案執行，雖應適用參與分配之規定，然其執行費用是否
    可依上述規定，先受清償，則為本訴之爭執重點。
五、次按強制執行法所規定參與分配之程序，乃基於實體及程序雙方面之考慮，就實
    體而言，係著眼於債務人之財產為其全體債權人之共同擔保，故債權人聲請強制
    執行時，他債權人均得依法聲請參與分配，以享法律上平等之保護；至於就程序
    而言，則係由執行經濟之角度觀察，數債權人宜合併於同一程序，且可兼顧標的
    物上擔保物權人之利益。從而考量參與分配之相關問題時，亦應由上開實體及程
    序之角度觀察。再由立法沿革而論，我國六十四年修正前之強制執行法，係採徹
    底之平等主義，規定他債權人於「執行程序終結前」，得參與分配。惟此項規定
    ，實務上常發生分配表製作後，價金尚未交付前，他債權人一再聲明參與分配，
    致須重作分配表，使分配表遲遲未能確定，影響執行債權人之權益至鉅。故六十
    四年修正時，將參與分配之時間提前，改為「標的物拍賣或變賣終結前」。新法
    即八十五年修正公布之條文，再提前一日，改為「標的物拍賣、變賣之日一日前
    」。由上述立法沿革得知，六十四年修正前之強制執行法，著重形式上實體及程
    序之平等，只要於「執行程序終結前」參與分配，皆可獲得清償，殊不知此形式
    之平等，導致實質執行程序之延宕，使得執行債權人及參與分配債權人之債權，
    無法及時獲得滿足，喪失程序上之利益。從而六十四年及八十五年之修正，皆定
    有參與分配時點之限制，故可知他債權人如於上開時點後始參與分配，僅得就債
    權人受償餘額而受清償，應包括參與分配債權人聲請強制執行之費用在內，否則
    仍會產生上述執行程序延宕之結果，與立法意旨顯有違誤。故本件上訴人既於標
    的物拍定後，始聲請併案執行，依強制執行法第三十三條之規定，應適用參與分
    配之規定辦理，且上訴人之執行名義為支付命令，其債權僅為普通債權，並無抵
    押權擔保，則依上開說明，僅得就被上訴人受償餘額而受清償，而其執行費用既
    係因參與分配所生，自應有同法第三十二條第一項時點之限制，即亦應就被上訴
    人即執行債權人受償餘額而受清償。
六、訴外人侯文太既有積欠被上訴人債務，而被上訴人依法拍賣訴外人侯文太之前述
    財產，所得價金除清償被上訴人之執行費用、標的物之土地增值稅外，被上訴人
    受分配金額為五百三十萬四千三百六十元，尚不足清償被上訴人第一順位抵押權
    之債權計有五百四十七萬六千七百六十六元；故上訴人於前開執行標的物拍定後
    ，始聲請併案執行，依上開說明，僅得就被上訴人受償餘額而受清償，而被上訴
    人尚未完全受償，自無餘額可供上訴人受償，不論上訴人聲請併案執行之費用或
    債權本身，均應受餘額清償之限制。從而被上訴人前揭受分配之價金，並無違反
    強制執行法之相關規定，亦即本件執行程序（原審法院八十八年度執字第一七六
    六六號、八十九年度執字第一八六七一號）之分配表，未將上訴人併案執行之執
    行費用列入分配，與法並無不合。
七、末按無法律上之原因而受有利益，致他人受損害者，應返還其利益；雖有法律上
    之原因，而其後已不存在者，亦同，民法第一百七十九條定有明文。本件被上訴
    人受有上開拍賣價金之利益，係基於執行法院之強制執行程序，作成分配表而受
    分配，自屬有法律上之原因而受有利益，而非不當得利，故上訴人請求被上訴人
    給付五十六萬六千六百七十三元及法定遲延利息，自屬無據。
八、綜上所述，上訴人主張本於不當得利之法律關係，請求被上訴人給付上開本息為
    無理由，不應准許。原審為上訴人敗訴之判決，並無不合。上訴意旨指摘原判決
    不當，求予廢棄改判，為無理由，應予駁回。
據上論結，本件上訴為無理由，依民事訴訟法第四百四十九條第一項、第七十八條，
判決如主文。
中      華      民      國    九十      年      四      月      三十    日
                                      臺灣高等法院高雄分院民事第一庭
~B1審判長法官  黃金石
~B2法      官  李炫德
~B3法      官  魏式璧
右為正本係照原本作成。
不得上訴。
中      華      民      國    九十      年      五      月      一      日
~B法院書記官  林靜霙
                                                                        Ｆ


司法院資訊處製作；財團法人民間司法改革基金會備份。
